【裁判字號】    96,家抗,76
【裁判日期】    970630
【裁判案由】    拋棄繼承權
【裁判全文】
臺灣高雄地方法院民事裁定              96年度家抗字第76號
抗  告  人  甲○○
即  聲明人
            丙○○
上列抗告人因聲明拋棄對被繼承人乙○○之繼承權事件，對於民
國96年9 月18日本院96年度繼字第1495號第一審法院裁定提起抗
告，本院管轄之第二審合議庭裁定如下：
    主  文
原裁定廢棄。
抗告人拋棄繼承之聲明，准予備查。
聲明及抗告程序費用共計新臺幣貳仟元由被繼承人乙○○之遺產
負擔。
    理  由
一、抗告意旨略以：
    (一)抗告人甲○○、丙○○為被繼承人乙○○（男、民國○○年
      ○ 月○ 日生、身分證統一編號：Ｚ000000000號）同父異母
      之弟、妹，雖被繼承人乙○○於民國95年7 月24日死亡，
      然因抗告人於96年5 月28日始接獲台灣臺中地方法院96年
      度促字第32828 號支付命令及支付命令聲請狀時，始知悉
      被繼承人死亡及為被繼承人繼承人之事實，故應以96年5
      月28日計算拋棄繼承之2 個月之法定期間。
    (二)拋棄繼承權人閻孝文即抗告人同父異母之弟雖於95年8 月
      16日以拋棄繼承之存證信函對抗告人之戶籍地送達，然該
      存證信函並非由抗告人丙○○或其同居人或受僱人收受，
      是該存證信函並未合法送達抗告人丙○○、甲○○，而不
      生送達效力，自應認抗告人丙○○、甲○○於95年8 月16
      日尚未知悉被繼承人死亡且其前順序繼承人拋棄繼承之情
      。從而，抗告人丙○○、甲○○於96年6 月8 日向鈞院聲
      拋棄繼承權，即未逾2 個月之期限，自應准予備查。
    (三)依抗告人丙○○勞工保險被保險人投保資料表記載，抗告
      人丙○○自89年3 月17日起以東揚便利商店有限公司為投
      保單位，抗告人丙○○至遲在89年3 月17日即已自力賺錢
      生活。故抗告人丙○○所述88年921 地震後即已離開母親
      及台中市戶籍地，獨自在高雄縣賺錢生活自屬可採。又上
      開存證信函雖於95年8 月16日送達抗告人丙○○、甲○○
      台中戶籍地，然該時適逢農曆7 月，抗告人丙○○當時擔
      任東揚便利商店店長一職，而農曆7 月是抗告人丙○○任
      職超商大賣場之旺季，故抗告人丙○○確實整月未休假，
      且每日上午8 時上班至晚上7 時，此亦有證人沈素貞於原
      審筆錄可證。從而，於95年8 月16日送達至抗告人丙○○
      台中戶籍地之存證信函確非抗告人丙○○本人收受無疑。
    (四)被繼承人乙○○是抗告人甲○○、丙○○同父異母兄長，
      與抗告人甲○○、丙○○相差22歲，20年來素無往來，於
      被繼承人乙○○過世後，若抗告人甲○○、丙○○需繼承
      被繼承人乙○○巨額負債，抗告人何其無辜。況本件亦有
      送達不合法而不生送達效力之疑慮，已如前述。是抗告人
      甲○○、丙○○於96年6 月8 日向鈞院為拋棄繼承之聲請
      ，並未逾拋棄繼承之法定期間，應足認定。懇請鈞院明鑒
      ，廢棄原裁定，准予備查等語。
二、按「因他人拋棄繼承而應為繼承之人，為限定繼承或拋棄繼
    承時，應於知悉其得繼承之日起2 個月內為之。」97年1 月
    2 日修正公布前民法第1176條第7 項定有明文。又「繼承人
    得拋棄其繼承權。」、「前項拋棄，應於知悉其得繼承之時
    起2 個月內以書面向法院為之。並以書面通知因其拋棄而應
    為繼承之人。」97年1 月2 日修正公布前民法第1174條亦有
    規定。是繼承人拋棄其繼承權，除應於知悉其得繼承之時起
    2 個月內以書面向法院為聲請外，並應以書面通知因其拋棄
    而應為繼承之人。且後順序繼承人為限定繼承或拋棄繼承時
    ，應自知悉其得繼承之日起2 個月內呈報法院，而非於繼承
    開始時起算，至為明顯。所謂「知悉其得繼承之日」，應係
    指知悉原繼承人業經法院准予拋棄繼承，而其本人應為繼承
    之人而言，非指知悉他人何時拋棄繼承之意；蓋拋棄繼承之
    聲明須向法院為之，在先順序繼承人之聲明未經法院准許而
    有可能遭法院裁定駁回之前，後順序之繼承人實無從知悉其
    已得繼承。此觀上開法文係明定「於知悉其得繼承之日起2
    個月內為之」，而不稱「於知悉拋棄繼承之日起2 個月內為
    之」益明（臺灣高等法院高雄分院91年度上字第85號民事判
    決意旨參照）。
三、經查：
    (一)抗告人為被繼承人乙○○同父異母之弟、妹，被繼承人乙○○於95年7 月24日死亡，且被繼承人乙○○之子閻子浩
      、胞姐閻鳳美、胞弟閻孝文於95年8 月18日具狀向本院聲
      明拋棄繼承，並經本院於95年9 月14日通知閻子浩等3 人
      拋棄繼承准予備查，抗告人則於96年6 月8 日具狀向本院
      聲明拋棄繼承等情，有本院准予備查通知、繼承系統表各
      1 份、戶籍謄本3 份為證（見原審卷第6 頁至第10頁、95
      年度繼字第2210號卷第25頁至第27頁），並經本院依職權
      調取本院95年度繼字第2210號拋棄繼承權事件卷宗核閱無
      訛，實堪認定。
    (二)拋棄繼承權人閻校文雖曾將其拋棄繼承權之事實以存證信
      函通知抗告人，並於95年8 月16日送達抗告人位於台中市
      之戶籍地，且該存證信函送達回證上均蓋印「丙○○」之
      印章，此有回執2 份附卷可參（見95年度繼字第2210號卷
      第23頁，即本院卷第10頁）。惟抗告人丙○○於89年3 月
      17日即離家南下至高雄工作、居住至今，於95年8 月16日
      期間，適逢農曆7 月，抗告人丙○○當時擔任高雄縣鳳山
      市東倉超市店長且並未休假等情，此據抗告人丙○○提出
      高雄市政府營利事業登記證、勞工保險被保險人投保資料
      、存摺影本、財產歸屬資料清單各1 份為證（見本院卷第
      11頁至第30頁），並經證人即抗告人丙○○雇主沈素貞於
      原審證述明確（見原審卷第42頁至第43頁），應足採信。
      是而抗告人丙○○客觀上長期居住於高雄縣，並未居住於
      台中市，且依其在高雄縣就業長達8 年之事實以觀，顯已
      在南部安居落葉，並無於台中市久住之意，應認抗告人丙○○之住所並非在現戶籍地；況且，抗告人丙○○於95年
      8 月16日既然在高雄縣工作，自無法在台中市收受上開存
      證信函，故上開存證信函應不生送達之效力。原審以存證
      信函送達日計算抗告人知悉得繼承之時點，於法未合。再
      者，閻孝文等3 人之拋棄繼承遲至95年9 月14日始獲本院
      通知准予備查，抗告人於該時並未知悉已得繼承，自應以
      抗告人實際知悉即於96年5 月28日接獲台灣台中地方法院
      支付命令及民事聲請狀為知悉繼承之時點（被繼承人乙○○之債權人中國信託商業銀行股份有限公司以抗告人為繼
      承人應負連帶清償責任為由，向法院提出上開支付命令之
      聲請）。
四、綜上，被繼承人乙○○於95年7 月24日死亡，抗告人即拋棄
    繼承人於96年5 月28日收受台灣台中地方法院支付命令時方
    知悉自己得繼承，並於知悉後2 個月內即96年6 月8 日為本
    件拋棄繼承權之聲請，於法核無不合，此有支付命令附聲請
    狀、聲請拋棄繼承狀各1 份在卷可按（見原審卷第3 頁、第
    17頁至第19頁）。原審駁回抗告人拋棄繼承之聲明，認事用
    法顯有違誤；抗告意旨指摘原裁定不當，求予廢棄，為有理
    由，並另就抗告人對被繼承人乙○○之拋棄繼承聲明准予備
    查，爰為如主文第1 項、第2 項之諭知。
五、據上論結，本件抗告為有理由，依非訟事件法第157 條、第
    24條第1 項、第46條，民事訴訟法第492 條，裁定如主文。
中    華    民    國    97    年    6     月    30    日
                  家事法庭  審判長法  官  廖家陽
                                  法  官  吳宏榮
                                  法  官  楊佩蓉
以上正本證明與原本無異。
如對本裁定抗告須於裁定送達後10日內向本院提出再抗告狀，並
繳納再抗告費用新台幣壹仟元。再為抗告僅得以適用法規顯有錯
誤為理由，並經本院之許可，且該許可以原裁定所涉及之法律見
解具有原則上之重要性者為限。
中    華    民    國    97    年    6     月    30    日
                                  書記官  黃勤涵


司法院資訊處製作；財團法人民間司法改革基金會備份。
